臺灣高雄地方法院民事判決　　　　　　100年度簡上字第188號
上　訴　人　邱喜美
訴訟代理人　梁智豪律師
複代理人　　吳忠諺律師
被上訴人　　台灣電力股份有限公司高雄區營業處
法定代理人　林健富
訴訟代理人　蘇俊誠律師
上列當事人間請求拆屋還地事件，上訴人對於民國100 年3 月3
日本院99年度雄簡字第1921號簡易程序第一審判決提起上訴，本
院於民國100 年6 月30日言詞辯論終結，判決如下：
  主  文
原判決廢棄。
被上訴人應將坐落高雄市○○區○○段336 地號土地上如附圖所
示B 部分面積二點五八平方公尺之變電箱移除，並將土地返還予
上訴人。
第一、二審訴訟費用由被上訴人負擔。
  事實及理由
一、上訴人主張：伊於民國91年10月11日向訴外人莊訓源購買坐
    落高雄市○○區○○段336 地號面積47.97 平方公尺之土地
    （重測前為高雄市○○區○○段741-16號土地，下稱系爭74
    1-16地號土地）。詎被上訴人無正當權源占用系爭741-16地
    號土地如附圖所示編號B 部分（2.58平方公尺）設置變電箱
    （系爭配電設備）。爰依民法第767 條之規定，請求被上訴
    人拆遷系爭配電設備，返還占用之土地予伊。並聲明：(一)被
    上訴人應將系爭741-16地號土地上如附圖所示編號B 部分面
    積2.58平方公尺之變電箱移除，並將土地返還上訴人。(二)願
    供擔保，聲請准予宣告假執行。
二、被上訴人則以：莊訓源於62年11月30日同意將其所有重測前
    高雄市○○區○○段741 號土地（下稱系爭741 號土地）整
    筆提供予張榮福興建房屋之用，而741 地號土地其後分割出
    系爭741-16地號土地，其上配電設備，係為提供系爭741 號
    土地上建物之用電需要所設置，即已包含在莊訓源前揭同意
    範圍之內。張榮福於63年7 月間聲請新設用電時，亦出具聲
    明書，同意提供系爭741 地號部分土地供伊設置配電設備以
    永久使用，是伊並非無權占有。再者，上訴人明知系爭741-
    16地號土地上設置有系爭配電設備仍予購買，應繼受前手對
    該土地之負擔，並視為同意繼續無償提供予伊使用；依伊營
    業規則第9 條規定，上訴人亦有容忍伊使用系爭配電設備之
    義務。又上訴人如得依所有權之法律關係，請求伊拆遷系爭
    配電設備，勢必造成系爭741 號土地上共20戶之住戶無電可
    用，影響公共利益，顯有權利濫用之嫌等語置辯，並聲明：
    上訴人及假執行之聲請均駁回。
三、原審駁回上訴人之訴及假執行之聲請。上訴人提起上訴，其
    上訴聲明：(一)原判決廢棄。(二)被上訴人應將系爭741-16地號
    土地上如附圖所示編號B 部分面積2.58平方公尺之變電箱移
    除，並將土地返還上訴人。被上訴人則答辯聲明：上訴駁回
    。
四、兩造不爭執之事項：
  (一)系爭741-16地號土地係上訴人於91年10月29日自莊訓源取得
    其所有權。
  (二)系爭741-16地號如附圖所示編號B 部分2.58平方公尺之土地
    上，有被上訴人所設置之系爭變電箱1 座。
  (三)系爭配電設備係於64年間為供應系爭741 號土地上建物之用
    電而興建、設置，現由20戶之住戶共同使用。
五、本件之爭點厥為：
  (一)被上訴人使用系爭土地有無正當權源？是否得對抗上訴人？
  (二)上訴人本件請求有無權利濫用情事？
六、本院判斷如下：
  (一)被上訴人使用系爭741-16地號土地有無正當權源？是否得對
    抗上訴人？
  1.按所有人對於無權占有或侵奪其所有物者，得請求返還之，
    民法第767 條前段定有明文。上訴人主張系爭741-16地號土
    地原係莊訓源所有，其於91年10月11日向莊訓源購買而取得
    所有權，為被上訴人所不爭執，並有土地登記第一類謄本可
    稽（原審卷第8 頁）。而被上訴人所設置之系爭變電箱，占
    有上訴人所有系爭741-16地號土地如附圖所示B 部分，業經
    原審會同兩造及高雄市政府地政局三民地政事務所到場測量
    無訛，有測量成果圖在卷可憑（原審卷第47頁），應堪信為
    真實。
  2.被上訴人抗辯系爭741 號土地原所有人莊訓源曾於62年11月
    30日同意提供該筆土地予張榮福為建築使用等語，然此為上
    訴人所否認，則被上訴人就此有利之部分，應負舉證之責。
    經原審向高雄市政府工務局函調系爭741 地號土地相關建築
    執照申請書、土地使用權同意書、同意使用面積表及使用執
    照申請書等資料（見原審卷第73-80 頁）。觀之該土地使用
    同意書，其上記載系爭741 地號土地面積為0.3591公頃，而
    莊訓源同意張榮福使用之面積為0.023718公頃，且註記使用
    目的為建築等語。是依上開同意書之內容，莊訓源當時並未
    同意張榮福使用系爭741 地號土地之全部面積。參以該同意
    書所附同意使用面積表，其上明確標明，莊訓源同意張榮福
    使用之面積係圖中所標示A-T 之區域，而未包括系爭741-16
    地號土地範圍。倘莊訓源當時確曾同意將系爭741 地號土地
    全部提供張榮福建築使用，即無須另行出具同意使用面積表
    ，並詳細計算其同意張榮福使用之各區塊位置及面積。是以
    ，尚非得據此土地使用同意書，認莊訓源同意張榮福使用系
    爭741 地號土地全部面積。
  3.被上訴人抗辯莊訓源與張榮福就系爭741 地號土地為合建之
    關係，亦即由莊訓源提供系爭741 地號土地，而由張榮福負
    責起造房屋等語。惟證人莊訓源於本院審理時證稱：「（與
    張榮福有無合建？是否針對741 號土地合建？）沒有合建，
    我不知道，我不太識字。同意書上的字不是我簽的，我的字
    沒有這麼漂亮」、「（土地是否有賣給張榮福？）土地好的
    賣給他，他不要的就放在那邊」、「沒有辦法蓋房子的地方
    他就沒有買，我和張榮福沒有合建，他是單純買土地蓋房子
    」、「你的地有無讓張榮福合建使用？）我不清楚」、（哪
    些土地有賣，哪些土地沒有賣？）我看不懂」、「（土地買
    賣是否有委託他人處理？）我父親賣的，我沒有過問」、「
    （是全部賣給張榮福還是一塊一塊賣給張榮福的？）我父親
    才知道，我不知道」、「土地買賣是我父親處理，我父親和
    張榮福有關係，我不知道誰和張榮福交涉，整個買賣過程我
    都不知道」等語（見原審卷第103-105 頁）。是依莊訓源上
    述證詞，系爭741 地號土地原雖登記為其所有，然係由其父
    親負責與張榮福接洽相關事宜，其不清楚相關交易細節。是
    以，亦難憑莊訓源前揭證詞，遽為有利被上訴人之認定。雖
    被上訴人主張坐落在高雄市○○區○○段337 地號土地上（
    重測前為高雄市○○區○○段741-17號土地）之高雄市○○
    區○○段629 建號建物（下稱系爭建物）原始起造人為張榮
    福，嗣後於64年4 月25日變更為訴外人莊垂業，而莊訓源亦
    於64年9 月9 日將上述337 地號土地一併買賣移轉登記予莊
    垂業，足認莊訓源與張榮福確為合建關係等語，並提出土地
    、建物登記謄本等資料各乙份為證（見原審卷第110- 117頁
    ）。惟莊訓源若單純與張榮福就建築基地成立買賣關係，而
    逕依張榮福之指示，將土地直接過戶與建物買受人，亦不違
    買賣契約之履行，核難僅以系爭建物起造人由張榮福變更為
    莊垂業，而其坐落土地係由莊訓源直接移轉登記予莊垂業之
    事實，遽認張榮福與莊訓源就系爭741 地號土地全部有合建
    之關係。
  4.再者，張榮福未曾在系爭741-16地號土地興建任何建物，且
    於自741 地號土地分割後，仍由莊訓源保有所有權，為兩造
    所不爭執，益徵系爭741-16地號土地並不包括在前揭同意建
    築使用面積表所標示A-T 之區域。是上訴人主張系爭741-16
    地號土地並不包括在莊訓源同意張榮福使用之範圍等語，應
    可採信。
  5.系爭配電設備係張榮福於63年7 月2 日，以新設用電需要為
    由，出具聲明書申請被上訴人架設等情，為兩造所不爭執，
    復有聲明書附卷可參（見原審卷第10頁），此部分事實，應
    可認定。依聲明書內容之記載：「茲為本人（指張榮福）新
    建之76棟2 、3 樓房屋用電需要，依照貴公司營業規則第10
    條之規定，願以其中坐落高雄市○○區○○段741 號1 戶房
    屋部分土地（或地下室）計面積12.25 平方公尺無償提供貴
    處永久使用，以便闢為受電室（場），設置所需供電設備，
    俾供應上列76棟房屋用電使用」等語。是依上述聲明書所載
    ，張榮福當初係同意提供741 地號土地上其中1 棟房屋之部
    分土地或地下室作為設置供電設備之場地，惟張榮福並未在
    系爭741-16地號土地上興建房屋，亦未買受系爭741-16地號
    土地，已如前述，足見張榮福同意被上訴人裝設供電設備之
    土地範圍，應不包括系爭741-16地號土地，且亦無同意使用
    權利。是以，自難認被上訴人占用系爭741-16地號土地裝設
    供電設備具有正當合法之權源。
  6.又證人莊訓源陳稱：伊剛開始不知被上訴人有在系爭741-16
    地號土地上裝設供電設備，知悉後，伊曾請求被上訴人搬遷
    ，然被上訴人拒絕遷移等語（見原審卷第104 頁）。是依莊
    訓源證詞，亦足見莊訓源並無默示出借系爭741-16地號土地
    供被上訴人設置系爭配電設備之意思。從而，被上訴人主張
    莊訓源有默示同意其使用系爭741-16地號土地，亦非可採。
  7.從而，被上訴人既未能證明其占用系爭741-16地號部分土地
    設置變電設備時，曾取得土地所有權人莊訓源同意，或其後
    莊訓源出售系爭741-16地號土地予上訴人時，曾約定上訴人
    應繼受土地上使用借貸之義務，應認其就系爭741-16地號土
    地並無占用並設置變電設備之合法權源，自屬無權占有。
  (二)上訴人本件請求有無權利濫用之情？
  1.按權利之行使，不得違反公共利益，或以損害他人為主要目
    的，民法第148 條定有明文。又權利之行使，是否以損害他
    人為主要目的，應就權利人因權利行使所能取得之利益，與
    他人及國家社會因其權利行使所受之損失，比較衡量以定之
    。倘其權利之行使，自己所得利益極少而他人及國家社會所
    受之損失甚大者，非不得視為以損害他人為主要目的，此乃
    權利社會化之基本內涵所必然之解釋（最高法院71年台上字
    第737 號著有可資判例參照）。
  2.被上訴人抗辯：系爭配電設備所占用系爭741-16地號土地面
    積僅2.58平方公尺，且位於上訴人搭建廚房後方之水泥建物
    內，上訴人可得利用之方式及利益有限，又系爭配電設備供
    應鄰近用戶民生用電，若予拆除，將造成供電不便而嚴重影
    響居民生活，足認上訴人請求被上訴人遷移系爭配電設備屬
    權利濫用等語。查，系爭配電設備僅2.58平方公尺，體積非
    巨，並非無法另覓適當設置地點，且遷移工程應不致造成巨
    大損失，施工得當亦無影響民生用電可言，是並無被上訴人
    所得利益極少，而國家社會所受損失甚大情事。況上訴人於
    購入系爭741-16地號土地前，即曾向被上訴人申請遷移系爭
    配電設備，此有線路遷移登記單附卷可參（見原審卷第37頁
    ），而兩造亦不爭執上訴人居住之房屋係坐落在741-16地號
    土地隔壁之事實，足認上訴人主張其曾向被上訴人申請遷移
    系爭配電設備，因被上訴人以其非所有權人為由，拒絕申請
    ，其始向莊訓源購買系爭741-16地號土地等語，合於事實，
    上訴人並無默示同意被上訴人繼續占用系爭土地之意。又一
    般社會大眾均認知供電設備所產生之電磁波，無論多寡，對
    人體健康恐有一定程度之不良影響，則上訴人為自身及家人
    之健康，而購入系爭741-16地號土地，進而請求被上訴人遷
    移系爭配電設備，顯非係以損害他人為主要目的。從而，上
    訴人本於所有權而行使權利，要難指為權利濫用。
七、據上，上訴人主張被上訴人無權占用被上訴人所有如附圖所
    示B 部分之土地，請求被上訴人移除系爭配電設備，並將土
    地返還被上訴人，為有理由。原審為上訴人敗訴之判決，洵
    有未恰，上訴意旨求予廢棄改判，為有理由，爰由本院予以
    廢棄原判決，改判如主文第二項所示。
八、本件事證已臻明確，兩造其餘攻擊防禦方法及所提證據，於
    判決結果不生影響，爰不一一論列，併予敘明。
九、據上論結，本件上訴為有理由，依民事訴訟法第436 條之1
    第3 項、第450 條、第78條，判決如主文
中    華    民    國  100     年    7     月    14    日
                  民事第一庭  審判長法  官 謝肅珍
                                    法  官 譚德周
                                    法  官 張茹棻
以上正本係照原本作成。
本判決不得上訴。
中    華    民    國   100    年    7     月    14    日
                                    書記官 林瑞標